臺灣臺南地方法院行政訴訟判決
110年度簡字第16號
                                     110年9月6日辯論終結
原      告  葉明源  
被      告  臺南市政府衛生局

代  表  人  許以霖  
訴訟代理人  蔡忠達  
            李美慧  
            王怡方  
上列當事人間藥事法事件，原告不服被告中華民國109年7月29日
南市衛食藥字第1090120573號裁處書、109年8月24日南市衛食藥
字第1090132523號申復決定函及臺南市政府109年12月25日府法
濟字第1091563393號訴願決定書，提起行政訴訟，本院判決如下
：
    主  文
原告之訴駁回。
訴訟費用新臺幣2,000元由原告負擔。 
    事  實  及  理  由
一、事實概要：緣民眾陳情葉小兒科皮膚科診所無藥師，由原告
    交付病人口服藥物，案經被告查證屬實，認原告違反藥事法
    第37條第2項規定，爰依同法第92條第1項及臺南市政府處理
    違反藥事法案件裁罰基準規定，以109年7月29日南市衛食藥
    字第1090120573號裁處書處新臺幣(下同)3萬元罰鍰。原告
    不服，提起申復，經被告於109年8月24日以南市衛食藥字第
    1090132523號函維持原處分。原告仍不服而提起訴願，經臺
    南市政府以109年12月25日府法濟字第1091563393號訴願決
    定書駁回訴願。原告猶未甘服，爰提起本件訴訟。
二、本件原告主張：　
  ㈠原告開設之診所無藥師，係釋出處方由病人到藥局取藥。一
    部分病人因身體不舒服或不方便到藥局領藥，委託診所之助
    理小姐代理，到藥局領藥，助理小姐會拿藥品、1C卡、處方
    箋交給藥師調劑，再把藥師調劑好的藥拿回來，交給病人。
    為防止錯誤，原告核對藥師調劑好的藥物無誤之後，才將藥
    品交給病人。且社區藥局藥師調劑時，會將資料寫入健保1C
    卡，並每日上傳到健保局。診所助理小姐、藥局藥師及藥師
    上傳到健保局的資料，三者都可以證明是藥師調劑。
　㈡調劑包括數個步驟的程序，從藥瓶中取出藥品，只是其中一
    個程序，且從藥瓶中取出藥品的程序，不是充分條件，單獨
    此項程序不足以構成調劑。被告認定「從藥瓶中取出藥品」
    的單獨程序即為「調劑」，乃一大錯誤。原告是從藥瓶中取
    出藥品，交給社區藥局藥師調劑，並非直接交付病人，不是
    自行調劑。又藥事法第102條立法宗旨係限制一些情況不讓
    醫師自行調劑直接將藥品交付病人，要讓藥師在調劑藥品過
    程中再次確認用藥之正確性，原告之作業合乎藥事法第102
    條立法宗旨。原告沒有自行調劑，而是釋出處方由社區藥局
    藥師調劑，當然沒有違反藥事法第37條。被告派員前來檢查
    時，現場病患已看診完，在診所等候助理小姐幫病患到藥局
    領藥，被告斷章取義，曲解原告交付病人口服藥物，但原告
    根本沒有調劑等語。
　㈢並聲明：訴願決定及原處分（109年7月29日南市衛食藥字第1
    090120573號裁處書、109年8月24日南市衛食藥字第1090132
    523號申復決定函）均撤銷。 　　
三、被告則以：
  ㈠原告依處方箋内容選取正確藥品，由藥罐取出交由助理攜出
    藥品至藥局給藥師調劑，藥品由助理從藥局拿回後，原告會
    再看過，由原告再交給病人。雖從藥瓶中取出藥品只是調劑
    其中一個程序，然由原告診所内存有藥品，且自承係由其「
    選取藥品」，再交由助理送至藥師調劑等情，應可認原告上
    開行為確屬藥品優良調劑作業準則（下稱作業準則）第6條
    之「調配」行為，而藥品之「調配」既屬作業準則第3條所
    定「調劑」行為之一環，依上開藥事法、作業準則，即可認
    原告確有藥品調劑之行為，原告雖具有醫師身分，但本案並
    無藥事法第102條所定例外得由醫師調劑藥物之情形，原告
    確有上開選取藥物行為，已違反藥事法第37條第2項規定，
    被告依藥事法第92條第1項規定裁處原告3萬元罰鍰，於法核
    屬有據。
  ㈡原告雖主張其合乎藥事法第102條立法宗旨云云，然依藥事法
    第102條「醫師以診療為目的，並具有本法規定之調劑設備
    者，得依自開處方，親自為藥品之調劑。全民健康保險實施
    二年後，前項規定以在中央或直轄市衛生主管機關公告無藥
    事人員執業之偏遠地區或醫療急迫情形為限。」，全民健康
    保險係83年公告實施，明確顯示醫師的調劑權目前只適用於
    中央或直轄市衛生主管機關公告無藥事人員執業之偏遠地區
    或醫療急迫情形為限，原告之診所執業地點及現場並未符合
    上開醫師調劑權之相關規定，即應受醫藥分業原則之限制。
    再查原告診所位於本市○區○○路○段00號，非衛生福利部公告
    無藥事人員執業之偏遠地區，鄰近有大仁藥局（地址：臺南
    市○區○○里○○路00號）、千薏台安藥局（地址：臺南市○區○○
    路○段0號1樓）、大樹佳華藥局（地址：臺南市○區○○路○段0
    00號1樓）、宏祐健保藥局（地址：臺南市○區○○路00號）、
    裕仁藥局（地址：臺南市○區○○路000號1樓）等多家健保藥
    局，顯非無藥事人員執業之偏遠地區。又本局107年10月23
    日稽查時，現場查王○堅等人處方箋上所列載藥品益咳錠30
    毫克（美蘇仿）（代碼AC00000000)、「十全」樂洩敏膜衣
    錠5毫克（代碼AC00000000)、「瑞士」美得眠膜衣錠1毫克
    （代碼AC457791G0)等，其藥品之適應症為「鎮咳」、「過
    敏症狀」、「失眠」等，且依107年11月22日陳述紀錄，原
    告自承依處方箋内容選取正確藥品，由藥罐取出交由助理攜
    出藥品至藥局給藥師調劑，藥品由助理從藥局拿回後，由原
    告看過再交給病人一情，顯見非屬醫療急迫情形。
  ㈢綜上所述，本件裁處符合正當行政程序，且違規事實屬實，
    原處分及訴願決定於法並無違誤，原告之訴為無理由等語，
    資為抗辯。
　㈣並聲明：原告之訴駁回。　
四、本院之判斷：
　㈠應適用的法令及函釋：　　
　⒈藥事法第37條第1、2項：「藥品之調劑，非依一定作業程序
    ，不得為之；其作業準則，由中央衛生主管機關定之。前項
    調劑應由藥師為之。但不含麻醉藥品者，得由藥劑生為之。
    」。
　⒉藥事法第92條第1項：「違反‧‧‧第37條第2項‧‧‧處新臺幣3萬
    元以上200萬元以下罰鍰。」。
　⒊藥事法第102條：「醫師以診療為目的，並具有本法規定之調
    劑設備者，得依自開處方，親自為藥品之調劑。全民健康保
    險實施二年後，前項規定以在中央或直轄市衛生主管機關公
    告無藥事人員執業之偏遠地區或醫療急迫情形為限。」。
　⒋藥品優良調劑作業準則（下稱作業準則）第1條：「本準則依
    藥事法第37條第1項規定訂定之。」；作業準則第2條：「本
    準則所稱藥事人員，係指依法執業之藥師及藥劑生。」；作
    業準則第3條「本準則所稱調劑，係指藥事人員自受理處方
    箋至病患取得藥品間，所為之處方確認、處方登錄、用藥適
    當性評估、藥品調配或調製、再次核對、確認取藥者交付藥
    品、用藥指導等相關之行為。」；作業準則第6條「本準則
    所稱調配，係指調劑作業過程中，依處方箋內容選取正確藥
    品、計數正確數量、書寫藥袋或貼標籤、包裝等過程之行為
    。」。
　⒌臺南市政府處理違反藥事法案件裁罰基準（臺南市政府105年
    6月22日府衛食藥字第1050587136A號令訂定發布），處理違
    反藥事法第37條第2項之統一裁罰基準：「第一次：3萬元至
    100萬元；第二次：5萬元至150萬元；‧‧‧；每增加一次裁處
    ，罰鍰加重2萬元。」。　
  ㈡按醫師及藥師均具專業證照，各有其執業範圍。醫師治療病
    人，始自診察，終於投藥，乃必需之過程。其中投藥階段，
    包括調配藥品，交付服用，固為藥師專業之所在，然而針對
    病人需要，調配藥品，交付服用，原為醫療行為所必要，亦
    屬醫師專業所能含括，由醫師任之，並無不可。醫師法及藥
    師法頒布前之醫師暫行條例（18年1月15日公布），規定醫
    師施行治療、開給方劑、交付藥劑之義務（第11、14條），
    及藥師暫行條例（18年1月15日公布），於規定藥師之調劑
    義務（第11條）外，尚規定醫師得自行調配藥品，以為診療
    之用，無須請領藥師證書（第24條），即此之故。32年間頒
    布之醫師法（第10條、13條，56年間修正為第11條、14條，
    迄今依然）及藥劑師法（第10、33條），承襲未變。59年間
    制定之藥物藥商管理法，第54條規定藥品調劑應由藥劑師（
    生）為之，非藥劑師（生）不得為藥品之調劑。但醫師以診
    療為目的，並具有調劑設備，依自開處方親自調劑者，不在
    此限。其但書規定，與藥劑師法第33條規定醫師得自行調配
    藥品之內容相類似。68年間藥劑師法修正為藥師法，因已有
    藥物藥商管理法第54條規定，乃刪除原藥劑師法第33條之規
    定。
  ㈢依上開規定，醫師在治療病人之目的範圍內，有調劑之權，
    並無疑義。然而82年間，藥物藥商管理法修正為藥事法，原
    藥物藥商管理法第54條之內容，移列於第37條規定：「藥品
    之調劑，應具有調劑之處所及設備。前項調劑，應由藥師為
    之。但不含麻醉藥品者，得由藥劑生為之。…」，及第102條
    規定：「醫師以診療為目的，並具有本法規定之調劑設備者
    ，得依自開處方，親自為藥品之調劑。全民健康保險實施二
    年後，前項規定以在中央或直轄市衛生主管機關公告無藥事
    人員執業之偏遠地區或醫療急迫情形為限。」。由此可知，
    醫師調劑權自此即受限制，必在經公告無藥事人員執業之偏
    遠地區，或醫療急迫情形下，始於治療病人之目的範圍內，
    有調劑權。又藥事法對於醫師之調劑權，既已有明示規定（
    即藥事法第102條），自不必猶執醫師法第14條關於醫師交
    付藥劑之規定，解為醫師調劑權之根據，認為醫師有無限制
    之調劑權，致與藥事法規定相違反，生醫事法體系矛盾之結
    論，並阻礙醫藥分業政策之推行。
  ㈣又醫師於藥事法第102條規定之限縮範圍內，得為藥品之調劑
    ，包括交付藥劑，乃當然之理。在此範圍外，醫師雖不得為
    藥品之調劑，在法無限制下非不可於內部聘用藥師執業而調
    劑，對外仍由醫師交付藥劑與病人，有醫師法第14條規定之
    適用。如前所述，交付藥劑應為調劑所含括，是以醫師之調
    劑權如受限制，縱其處方使用單一製劑或成藥治療者，不待
    調配即可交付病人使用，仍不得未經藥師調劑，逕依醫師法
    第14條規定，交付藥劑於病人。否則，以醫師處方用藥，給
    予單一製劑或成藥者所在多有之情形，依醫師法第14條為據
    ，認為醫師得不經藥師調劑，逕自交付藥劑與病人，既不合
    調劑之意涵，又破壞藥事法對於醫師調劑權之限制，且紊亂
    醫藥分業之政策立法，並非可取。
　㈤經查，原告自承伊開設之診所無聘用藥師，由伊自診所調劑
    室把病人藥品由藥罐取出，交由助理至藥局給藥師調劑，再
    拿回診所給伊看過確認無誤後，由伊交給病人；且於107年1
    0月23日被告至診所現場稽查時，現場查到王○堅等人處方箋
    上列所載藥品益咳錠30毫克（美蘇仿）（代碼AC00000000)
    、「十全」樂洩敏膜衣錠5毫克（代碼AC00000000)、「瑞士
    」美得眠膜衣錠1毫克（代碼AC457791G0)等，其藥品之適應
    症為「鎮咳」、「過敏症狀」、「失眠」，且現場診所調劑
    室內架上有處方藥已開罐及未開罐藥品，亦有王○堅病歷及
    已取出放置瓶蓋之藥品，調劑室垃圾桶內有許多藥品剝除的
    鋁箔包裝等情，有原告起訴狀、被告提出之臺南市政府衛生
    局藥政工作現場調查紀錄表、臺南市政府衛生局訪查紀要、
    現場照片、臺南市政府衛生局107年11月22日陳述意見紀錄
    表等資料在卷可證（本院卷第13-15、59-84頁），堪認屬實
    。由此可知，原告確實於開立處方箋後，有依處方箋之藥品
    項，自行從藥罐取出藥品之行為，至為明確。
　㈥原告雖於本院審理時一再主張調劑包括數個步驟的程序，從
    藥瓶中取出藥品，只是其中一個程序，單獨此項程序不足以
    構成調劑云云，惟依前揭藥品優良調劑作業準則第3條之規
    定，調劑係指「藥事人員」從接受處方箋到病患取得藥品之
    間，所為之處方確認、處方登錄、用藥適當性評估、藥品調
    配或調製、再次核對、確認取藥者交付藥品、用藥指導等其
    他藥品調劑有關之行為，而原告身為醫師，其診所內並無藥
    師，原告卻「從藥瓶中取出藥品」，再交由助理拿至藥局之
    行為，顯已與「藥事人員」接受處方箋，再為藥品調配或調
    製之行為有違。況且，依作業準則第6條已明確規定「本準
    則所稱調配，係指調劑作業過程中，依處方箋內容選取正確
    藥品、計數正確數量、書寫藥袋或貼標籤、包裝等過程之行
    為。」，可見依照處方箋選取正確藥品，且自藥罐中取出藥
    品之程序，當屬調劑中調配藥物之程序一環。基此，原告自
    行由藥罐中取出藥品之行為，自該當此調劑行為一環之調配
    行為無訛，是原告此部分主張，即不可採。
　㈦又原告雖主張其合乎藥事法第102條所定得由醫師調劑藥物之
    情形云云，然依藥事法第102條「醫師以診療為目的，並具
    有本法規定之調劑設備者，得依自開處方，親自為藥品之調
    劑。全民健康保險實施二年後，前項規定以在中央或直轄市
    衛生主管機關公告無藥事人員執業之偏遠地區或醫療急迫情
    形為限。」規定，可知例外得由醫師進行之調劑權，目前只
    適用於中央或直轄市衛生主管機關公告無藥事人員執業之偏
    遠地區或醫療急迫情形為限。而查，原告診所位於臺南市○
    區○○路○段00號，鄰近有大仁藥局（地址：臺南市○區○○里○○
    路00號）、千薏台安藥局（地址：臺南市○區○○路○段0號1樓
    ）、大樹佳華藥局（地址：臺南市○區○○路○段000號1樓）、
    宏祐健保藥局（地址：臺南市○區○○路00號）、裕仁藥局（
    地址：臺南市○區○○路000號1樓）等多家健保藥局，顯非無
    藥事人員執業之偏遠地區。又被告於107年10月23日至現場
    稽查時，當場查得王○堅等人處方箋上所列載藥品為益咳錠3
    0毫克（美蘇仿）（代碼AC00000000)、「十全」樂洩敏膜衣
    錠5毫克（代碼AC00000000)、「瑞士」美得眠膜衣錠1毫克
    （代碼AC457791G0)，該等藥品之適應症為「鎮咳」、「過
    敏症狀」、「失眠」，且依107年11月22日原告之陳述紀錄
    ，其自承依處方箋内容選取正確藥品，由藥罐取出藥品交由
    助理攜出藥品至藥局給藥師調劑，由助理從藥局拿回後，由
    原告看過後再交給病人一情，益見並無任何醫療急迫之情形
    。是以，本件並無證據足資證明原告有符合藥事法第102條
    第2項所定得例外由醫師為藥品調劑之情形，故原告上開依
    處方箋自藥罐中取出藥品之行為，實已違反藥事法第37條第
    2項之規定至明。
五、綜上所述，原告主張各節，均無可採。被告認原告所為違反
    藥事法第37條第2項規定，依同法第92條第1項規定處罰鍰3
    萬元，於法有據，並無違誤。被告之後駁回申復，訴願決定
    予以維持，均無不合。原告訴請撤銷，為無理由，應予駁回
    。
六、本件事證已臻明確，兩造其餘攻擊及防禦方法，經本院審酌
    後，核與本件判決結果不生影響，爰不逐一論列，併此敘明
    。
七、據上論結，本件原告之訴為無理由，依行政訴訟法第98條第
    1項前段，判決如主文。
中　　華　　民　　國　　110 　年　　9 　　月　　17　　日
                行政訴訟庭  法  官  黃聖涵
一、上為正本係照原本作成。
二、如不服本判決，應於判決送達後20日內，向本院提出上訴狀
    ，上訴狀並應記載上訴理由，表明關於原判決所違背之法令
    及其具體內容或依訴訟資料可認為原判決有違背法令之具體
    事實，並依法繳納上訴費用新台幣3000元。其未表明上訴理
    由者，應於提出上訴後20日內向本院補提理由書（上訴狀及
    上訴理由書均須按他造人數附繕本），如逾期未提出上訴理
    由書者，本院毋庸再命補正，由本院逕以裁定駁回上訴。
中　　華　　民　　國　　110 　年　　9 　　月　　17　　日
                        　　書記官  謝明達